臺灣士林地方法院民事判決　　　　　　　96年度訴字第1023號
原　　　告　乙○○
訴訟代理人　謝清傑律師
被　　　告　數碼戲胞科技娛樂股份有限公司
法定代理人　甲○○
上列當事人間確認委任關係不存在等事件，本院於民國96年12月
20日言詞辯論終結，判決如下：
    主  文
確認原告與被告間董事之委任關係不存在。
被告應辦理董事變更登記，將原告為被告董事之登記塗銷。
訴訟費用新台幣參仟元由被告負擔。
    事實及理由
一、按訴狀送達後，原告不得將原訴變更或追加他訴，但被告同
    意者，不在此限；被告於訴之變更或追加無異議，而為本案
    之言詞辯論者，視為同意變更或追加，民事訴訟法第255 條
    第1 項第1 款、第2 項定有明文。本件原告起訴原僅聲明確
    認與被告間之董事委任關係不存在，嗣於民國96年11月12日
    另聲明請求被告應辦理董事變更登記，塗銷原告為被告董事
    之登記，本件被告對此並無異議，而為本案之言詞辯論，按
    諸上揭規定，並無不符，應予准許。
二、又公司與董事間訴訟，除法律另有規定外，則由監察人或股
    東會所選任之人代表公司為訴訟；再公司設立登記後，有應
    登記之事項而不登記，或已登記之事項有變更而不為變更之
    登記者，不得以其事項對抗第三人，公司法第213 條、第12
    條分別定有明文。而上開規定所指之「第三人」，並無善意
    或惡意之別，亦不以與公司有為交易行為之第三人為限。查
    本件被告公司登記之監察人為甲○○，有臺北市政府96年11
    月22日府產業商字第09692491100 號函所附被告公司登記案
    卷影本，附卷可參（本院卷第54頁以下）。茲甲○○雖於本
    院審理時陳稱：伊亦早向被告公司辭任監察人職務，故非被
    告公司之監察人，為被告公司未為其辦理變更登記等語。然
    揆之前揭說明，甲○○既然仍登記為被告公司之監察人，而
    本件原告主張與被告間之董事委任關係不存在乙節，核屬公
    司與董事間之訴訟，自仍應以甲○○為被告公司之監察人而
    為其法定代理人應訴。
三、原告起訴主張：原告前於94年2 月10日，受被告委任為該公
    司之獨立董事。但就任後因公務繁忙，難以勝任獨立董事職
    務，遂於同年3 月30日發函予被告，表明辭任獨立董事職務
    ，函文內容載明：「前承貴公司股東之垂愛，遴選本人為貴
    公司之獨立董事，殊感至榮，奈因近期公務繁忙，恐不克繼
    續膺此巨任，茲以本函請辭貴公司獨立董事一職」等語。詎
    原告自去函被告辭任後，復分別於94年11月17日、95年3 月
    8 日再行函達被告，表明辭任董事一職，同時將函文副知商
    業部經濟司，惟被告迄今仍未為原告辦理董事變更登記，致
    使目前被告之公司登記資料上，仍將原告列名為董事，與事
    實不符。為此，之訴請確認兩造間委任關係不存在，並依委
    任契約後契約義務法理，起訴請求被告變更公司登記，而聲
    明求為判決如主文第1 、2 項所示。
四、被告則以：甲○○亦已辭任被告之監察人職務，惟被告卻偽
    造文書向臺北市商業管理處辦理登記為該公司之監察人，且
    甲○○不識原告，更先於原告即辭任等語置辯，並聲明求為
    判決：駁回原告之訴。
五、按確認之訴非原告有即受確認判決之法律上利益者，不得提
    起。所謂即受確認判決之法律上利益，係指法律關係之存否
    不明確，原告主觀上認其在法律上之地位有不安之狀態存在
    ，且此種不安之狀態，能以確認判決將之除去者而言（最高
    法院52年臺上字第1240號判例意旨參照）。茲因被告既未據
    以辦理變更公司登記事項，致原告究否為被告董事一事，陷
    於法律上不確定狀態，且得以確認之訴除去其法律上之不安
    ，是兩造間有無董事委任關係存在，已影響原告之權益，故
    原告提起本訴請求判決確認，應認有即受確認判決之法律上
    利益。
六、次按公司與董事間之關係，除本法另有規定外，依民法關於
    委任之規定，為公司法第192 條第4 項所明定，而委任契約
    當事人之任何一方，得隨時終止委任契約，民法第549 條第
    1 項亦有明文。經查，原告原擔任被告董事，嗣於94年3 月
    30日以信函向被告為辭職之意思表示等情，業據原告提出之
    信函為證，且為被告所不爭執，故依前揭規定意旨，應認原
    告所為辭任董事之意思表示確已送達被告，兩造間董事之委
    任契約即已終止，故原告起訴請求確認兩造間之董事委任關
    係不存在，洵屬有據，應予准許。
七、再契約關係消滅後，當事人尚負有某種作為或不作為義務，
    以維護給付效果，或協助相對人處理契約終了的善後事務，
    學理上稱為後契約義務，債務人違反後契約義務時，與違反
    一般契約義務同，應依債務不履行規定負損害賠償之責。查
    本件兩造間董事之委任關係已經終止，已如前述，則契約終
    止後，仍應依誠信原則，就委任契約終止前，雙方所滋生之
    權利義務，為清理之合理處置，此觀之民法規定於委任關係
    終止時，委任人與受任人雙方應各負返還墊款、因委任而取
    得之物、權利及報告委任事務顛末等義務，足為明證。是本
    件兩造委任關係終止後，雙方依誠信原則，自應負「後契約
    義務」，以清理終結兩造間因委任關係所生之權利義務關係
    殘存狀態。從而，被告因委任關係而登記原告之姓名為其公
    司董事，雖屬合法，然於兩造委任關係終止後，則已失其繼
    續使用原告姓名之基礎，則本於委任契約關係終止後之後契
    約義務，有為原告辦理塗銷董事登記之義務，以完全解消兩
    造間因董事委任關係終止後殘存之事務。是原告請求被告辦
    理董事變更登記，塗銷原告為被告董事之公司登記，揆諸前
    開說明，應認可取。
八、從而，原告主張兩造間原有董事委任關係已因終止而不存在
    ，依據委任契約終止之後契約義務，被告應為其辦理塗銷董
    事登記，而以本件訴請確認兩造間之董事委任關係不存在，
    並請求被告辦理董事變更登記，塗銷原告為被告董事之登記
    ，均為有理由，應予准許。
九、據上論結，原告之訴為有理由，依民事訴訟法第78條、第87
    條第1 項，判決如主文。
中　　華　　民　　國　　96　　年　　12　　月　　31　　日
                  民事第一庭  法  官  蕭錫証
以上正本證明與原本無異。
如對本判決上訴，應於判決送達後20日內向本院提出上訴狀。
中　　華　　民　　國　　97　　年　　 1　　月　　 3　　日
                              書記官  林立原
